# 是以同一控制还是以非同一控制，陈版

提问人：呼叫帮助 时间：2010-04-09 17:34:21
本公司原是事业单位，后改制为国有独资企业，改制时政府将 9 个报社中的其中 8 个报社划归本公司所有， 8 个报社与本公司一起进行改制。改制后成为本公司的子公司。另外一个报社A报社因从事政治理论出版，继续保留事业单位的性质（该报社实际上是事业单位企业化管理的单位）。A报社由本公司暂时代管，A报社自主经营，自负盈亏，本公司无人事决定权，亦无产权关系。后因国家体制改革，又允许A报社进行改制。本年度财政部门以A报社清产核资的结果数划归本公司作为国家资本的投入。 2009 年 2 月初划给本公司，到月末本公司又将A报社以评估价出售给本公司的另外一个子公司B公司。本公司和子公司均实行新准则。请问： 1 、 A报社在未改制前，能否将其纳入合并报表范围？ 2 、本公司将A报社出售给B公司，B公司在合并报表时是以同一控制还是以非同一控制编制合并报表？

回答人：chenyiwei
此问题的一个关键点是：A报社改制前本公司对其的代管是否构成会计准则意义上的“控制”。所以需要明确：A报社改制前本公司对其的“暂时代管”具体指什么？本公司对其具有哪些管理权限？A报社的盈亏如何承担或享有？

回答人：chenyiwei
回复 藤椅 呼叫帮助 的帖子根据准则对“控制”的定义：控制，是指有权决定一个企业的财务和经营政策，并能据以从该企业的经营活动中获取利益。因此，“控制”的成立包含两个要素：一是对财务、经营政策的决定权；二是凭借该项决定权获取经济利益。两者缺一不可。 在你说的案例中，首先“人事决定权”本身也是财务和经营政策的重要组成部分；其次“盈亏均与本公司无关”（这里需要明确这里的经营盈亏由谁享有），因此个人感觉在之前这段时间内，本公司对A报社具有控制的可能性相对较小。

回答人：chenyiwei
回复 报纸 呼叫帮助 的帖子如果根据前面的分析，最终确定本公司在A报社改制之前是不能控制A报社的，则除非能够证明本公司的母公司或上级单位在A报社改制之前能够控制A报社，否则由于本公司取得A报社的控制权不足一年，从B公司的角度，可能不能认为属于同一控制下的企业合并。在考虑本公司的母公司或上级单位在A报社改制前是否对其具有控制时，所考虑的因素与前述是类似的。

回答人：chenyiwei
回复 7 楼 呼叫帮助 的帖子这个问题首先是需要向主管单位明确A报社改制之前损益的归属。 其实现在的很多问题本身都不直接是会计问题，而是作为会计处理基础的合同等文件不完备造成的，此时会计师应当首先提请相关方面补充完善相关协议或者进一步明确条款的确切含义。

回答人：chenyiwei
回复 9 楼 xxcg11 的帖子如我前面所述，经营损益由谁享有或承担也是判断控制权是否存在的重要因素。如果即使可以对被管理方的财务和经营政策有完全的决定权，但不享有或承担被管理方的经营损益的，则本质上相当于受聘担任职业经理人，是不能把被管理的单位纳入自身合并范围的。

回答人：chenyiwei
回复 11 楼 呼叫帮助 的帖子可以这样理解。

回答人：chenyiwei
回复 13 楼 呼叫帮助 的帖子一般来讲，取得控制权一年以后再出售给子公司，则作为购买方的子公司按照同一控制下企业合并进行会计处理是没有重大问题的。而如果在本案例中，在同一月份的月初取得控制权，月末转让，则由于两项交易的间隔很短，母公司很可能尚未来得及实质上行使该项控制权，例如进行经营战略的整合和人事调整等，所以作为非同一控制下企业合并的可能性相对而言较大。

回答人：chenyiwei
回复 17 楼 lileihome 的帖子如果最终不认为属于同一控制下企业合并的，则由于这部分股权系从母公司购入，并非国有资产无偿划拨，因此应按照非同一控制下企业合并的原则确认长期股权投资和编制合并报表。

回答人：chenyiwei
回复 19 楼 lileihome 的帖子个人理解，主要的考虑因素是：在交易发生之前，参与交易的各方是否均已处于同一最终控制方的实质控制之下，该最终控制方是否均已有效地对参与合并各方均实施了有效的控制，以及后续的股权交易行为和作价在多大程度上体现了转让方和受让方双方在不受其他因素干预的情况下的独立经济利益（例如，各方共同的母公司是否在交易过程中起到了发起者和推动者的作用；该共同母公司是否直接参与交易条款的制定；是否在集团重组的大背景下发生等）。

提问人：呼叫帮助 时间：2010-04-11 10:13:11
陈版，我们现在假定按照同一控制是正确的话，则 假定A报社于 2008 年 12 月 31 日为基准日进行清产核资（财政部门同意可以不评估），审批结果净资产为 1900 万元， 2009 年 2 月划给本公司，1-2月实现的利润为 100 万元，本公司将政府转入的A报社作为国家资本的投入， 本公司账务处理如下： 借：长期投资-A报社 2000 贷：资本公积 2000 2009年 2 月底，本公司决定将其转让给子公司B公司，转让价以评估结果为准，评估结果为 3000 万元。 本公司账务处理为： 借：银行存款 3000 贷：长期投资- A报社2000 投资收益 1000 B公司账务处理： 借：长期投资-A报社 2000 资本公积 1000 贷：银行存款3000 合并报表时我的思路是这样的： 年未B公司合并报表时将A报社按同一控制编制合并会计报表，合并年初数实质上就是汇总报表，年未按正常的合并程序编制合并抵销分录就可以了。 但我的同事告诉我， 对同一控制下实务操作中将多出来的净资产在合并报表中作为增加资本公积处理。合并日后按实际架构调整。 如果该合并是通过支付现金的方式获得股权的，则在合并日冲减该项资本公积，相当于借记资本公积 3000 ，贷记银行存款 3000 。可我不理解这句话什么意思？也不理解为什么是这样操作？我理解这样操作是否是错误的？

回答人：chenyiwei
回复 21 楼 呼叫帮助 的帖子 1 、“对同一控制下实务操作中将多出来的净资产在合并报表中作为增加资本公积处理。合并日后按实际架构调整”的做法不完全正确，因为被合并方在合并日前的留存收益还是需要从资本公积恢复到留存收益，所以并不是所有的“多出来的净资产”均调整资本公积。 2 、“如果该合并是通过支付现金的方式获得股权的，则在合并日冲减该项资本公积，相当于借记资本公积3000 ，贷记银行存款3000”是基于实体理论的观点，在合并报表层面假定合并集团本身是一个单独的会计主体，自己独立建帐，则该主体的帐面上将会出现这样的一笔会计分录。如果采用传统的“加总＋抵销”的思路，则这笔分录是不会出现在抵销分录中的，而是通过若干笔投资方个别报表层面的会计分录和合并过程中抵销分录的组合达到这一效果的。

回答人：chenyiwei
回复 24 楼 呼叫帮助 的帖子你的上述会计分录基本上是正确的。 在传统的“加总＋抵销”的思路下，对于同一控制下合并，B公司年未合并报表按正常的合并程序编制合并抵销分录即可。 站在合并集团的角度，因为被合并方的资产、负债和损益从最早期间期初开始就已经纳入合并报表，其股东权益和损益已经被作为合并集团的权益和损益看待。在合并日支付对价时，如果不是采用合并方自身权益工具的形式，将会导致有经济利益流出合并集团（例如支付现金），这在合并报表层面要作为与股东之间的权益性交易（对所有者的分配）看待，所以相当于借记资本公积。

回答人：chenyiwei
回复 28 楼 呼叫帮助 的帖子 1 、如上面其他网友提供的资料所示，在合并报表层面应当将同一控制下企业合并中合并方于合并日所支付的合并对价（自身权益工具除外）视作对集团所有者的一项分配，冲减资本公积。在合并现金流量表上，应作为“支付的其他与筹资活动有关的现金”列示，因为从合并报表层面看，该项现金支付时并未取得新的资产和负债，而是所有者收回投资的性质，即在合并报表层面是将该笔支付款项作冲减资本公积处理的，而不是借记资产项目（个别现金流量表上仍作为“投资支付的现金”）。 2 、虽然该交易在B公司合并报表层面是按照同一控制下企业合并的原则处理的，但是作为B公司的母公司，在本公司合并报表层面，与B公司之间的股权转让交易属于集团内部交易，应当抵销，此时B公司合并报表层面冲减其股本溢价 3000 万的结果对本公司的合并报表不会产生影响。对本公司合并报表产生影响的是 2009 年 2 月初取得A报社股权时的会计处理。

回答人：chenyiwei
回复 35 楼 cncrchm 的帖子母公司个别报表层面的长期股权投资是在合并日才开始有的，并不是从最早期间期初开始就已经存在的，但被合并方的净资产和损益却要从最早期间期初开始就要纳入合并范围，所以在合并日之前，母公司个别报表层面是没有长期股权投资和投资收益来与这部分净资产、净利润相对应的，也就是相当于合并报表层面的合并日之前的净资产、净利润会因此虚增一块。但到了合并日之后，母公司通过支付购买对价取得了被合并方的股权，将被合并方纳入合并范围，也就是说从此以后合并报表要按照真实存在的母子公司架构进行编制，虚增净资产的情况将不再存在。所以在合并日，在合并报表层面需要通过一定的技术处理将净资产恢复到合并交易完成后的实际状态，这部分差额就是通过对资本公积的调整实现的。
合并报表层面所冲减的资本公积，实际上是由以下两部分组成的： 1 、合并日被合并方的帐面净资产； 2 、合并日所支付对价的帐面价值与合并日被合并方净资产之间的差额。
我不清楚各位在实务中是如何编制同一控制下企业合并完成当年的合并抵销分录的。我的理解是：根本不用作任何模拟权益法核算（更不需要在合并日前模拟长期股权投资），直接把被合并方的报表与合并方报表加总后，抵销内部交易和内部往来余额，然后只需在期末编制以下几笔抵销分录即可（最简单的情况下）： 1 、借：股本或实收资本 贷：资本公积（将被合并方的股本调整到资本公积） 2 、借：资本公积 贷：长期股权投资（将根据 2 号准则第三条（一）确定的长期股权投资初始计量金额，后续采用成本法核算，即合并日被合并方净资产帐面价值冲减母公司自身的资本公积） 当然，如果被合并方向其股东分配过股利，则应当将利润分配事项和相应的投资收益抵销；存在少数股权的，还应当把净资产和净利润中的相应份额划归少数股权；考虑到子公司的盈余公积不再恢复，还需要把子公司个别报表上的盈余公积还原到未分配利润。

回答人：chenyiwei
回复 39 楼 viking911 的帖子合并日之后对子公司的长期股权投资采用成本法核算，所以对子公司合并日后的留存收益变动数本来就没有在长期投资中反映出来，不存在抵销调整的问题。

提问人：我的论坛 时间：2010-04-13 17:28:35
俺也不明白啊!

回答人：chenyiwei
回复 41 楼 ns2468 的帖子我前面提到过：合并报表层面所冲减的资本公积，实际上是由以下两部分组成的： 1 、合并日被合并方的帐面净资产； 2 、合并日所支付对价的帐面价值与合并日被合并方净资产之间的差额。两者的总计数就是合并方支付的合并对价，但这两部分在合并层面的减少是通过不同的途径实现的。 对于第 2 部分（合并日所支付对价的帐面价值与合并日被合并方净资产之间的差额），根据 2 号准则第三条（一）的规定，合并日在母公司个别报表层面就该项长期股权投资的取得进行初始计量时，就会直接冲减母公司个别报表中的资本公积，这部分资本公积的减少数会自然过渡到合并报表层面，无需在编制合并报表时通过抵销分录作进一步调整。 对于第 1 部分（合并日被合并方的帐面净资产），该金额恰好是与母公司个别报表层面长期股权投资的初始计量金额相等的，所以在编制合并报表时可以直接与母公司个别报表层面的长期股权投资相抵销，也就是编制如下抵销分录：借：资本公积，贷：长期股权投资。通过该笔抵销分录实现资本公积在合并报表层面的减少。

回答人：chenyiwei
回复 44 楼 呼叫帮助 的帖子建议计入资本溢价。并且这不属于其他综合收益的范畴。

回答人：chenyiwei
回复 46 楼 呼叫帮助 的帖子属于资本性投入性质（权益性交易）。“其他资本公积”所反映的往往是可以作为综合收益的项目。

回答人：chenyiwei
回复 48 楼 xxcg11 的帖子这里的资本公积实际上就代表了子公司在合并日的帐面净资产。由于子公司自身的净资产除了投入资本以外还包括留存收益等，而合并日之前累计形成的留存收益是不应当抵销的（因为子公司合并日之前的利润表已经纳入合并利润表中，所以由此形成的滚存留存收益也会自然体现到合并报表的留存收益中），所以就通过全部借记资本公积来代替。站在合并集团角度，就是如我以前所说的，支付合并对价视同对集团权益持有者的分配，所以冲减资本公积。

回答人：chenyiwei
回复 50 楼 呼叫帮助 的帖子如果编制合并报表时不采用先模拟权益法核算的方法，则合并日以后子公司的净资产变动是不会体现在母公司个别报表的长期股权投资和投资收益中的。这时先把母子公司的报表加总，子公司的盈余公积就会和母公司自身的盈余公积叠加，并且在编制长期股权投资抵销分录时不能抵销，导致合并报表的盈余公积项目也包含了子公司提取的盈余公积。鉴于目前的要求是合并报表层面不恢复子公司盈余公积，所以只能通过抵销分录将子公司提取的盈余公积还原到未分配利润，以确保合并报表中的盈余公积与母公司个别报表一致。

回答人：chenyiwei
回复 52 楼 呼叫帮助 的帖子少数股东权益和少数股东损益都是直接以A报社个别报表金额（假定不考虑内部交易抵销影响）全额乘以20%确定。

回答人：chenyiwei
回复 54 楼 呼叫帮助 的帖子你说的是新老股东就本次所转让的股权所对应的留存收益的归属问题的约定，但你前面所提的问题是20%少数股权按什么方式计算的问题。由于少数股权并未参与重组，交易前后均由同样的少数股东持有，没有在本公司（合并方、多数股东）和少数股东之间发生转移，所以不影响少数股东原先对其在子公司的净资产和净利润中所享有份额的要求权。

回答人：chenyiwei
回复 56 楼 呼叫帮助 的帖子期初合并报表中，该出版社净资产的20%应归属少数股东权益，并在合并资产负债表的期初数中单独列示。只能就本次通过同一控制下合并由本公司收购的80%股权增加归属母公司股东的净资产（资本公积和留存收益）。

回答人：chenyiwei
回复 58 楼 呼叫帮助 的帖子不知道你是对哪一点想不明白？

提问人：呼叫帮助 时间：2010-04-15 17:03:34
期初合并报表中，该出版社净资产的20%为什么应归属少数股东权益?

回答人：chenyiwei
回复 60 楼 呼叫帮助 的帖子同一控制下企业合并的合并日前期间的合并报表编制，是按照合并完成后的架构来模拟的，即假定合并以后的母子公司投资、股权架构从最早报告期期初开始即已存在并延续至今。所以，对于不受本次同一控制下企业合并影响的少数股权，在合并日之前也是作为少数股权列报的，不能作为归属母公司股东的权益。

回答人：chenyiwei
回复 62 楼 呼叫帮助 的帖子首先最好协调两家中介机构的专业立场，在统一立场的基础上进行处理。如果不能统一的，则中介机构应当有自己的独立判断，根据自身的独立判断来确定投资成本。因为审计报告是由出具的中介机构独立承担责任的。

回答人：chenyiwei
回复 65 楼 呼叫帮助 的帖子公司自己是如何判断的？公司的管理层应当有自己的独立判断。

回答人：chenyiwei
回复 67 楼 呼叫帮助 的帖子版面上对于问题的回复，绝大多数情况下只能提供一种思路，或者是对会计政策运用问题的提示。对于涉及专业判断的问题，回答者是无法代替当事的企业管理层和审计师作出原本应由他们自己来作出的专业判断的。所以我们的回复都是侧重在思路方面，而很少直接涉及判断结果方面。 你所问的假定为非同一控制下企业合并则合并成本如何确定的问题，按照非同一控制下企业合并的原理应当是合并日所支付的对价的公允价值。但鉴于本案例系A企业无偿从外部接受划入的资产，当时没有经过资产评估，也可以以报社股权划入A公司之日净资产相应份额的帐面价值作为初始成本，但应在附注中披露确定原则。 专业立场判断的分歧，最好是能够通过沟通达成一致意见，否则处理起来很麻烦。

回答人：chenyiwei
回复 70 楼 呼叫帮助 的帖子没有看懂：B公司本来就已经是子公司，本年内本公司对其的控制地位没有发生变化，为何会影响到本公司对B的投资成本？

回答人：chenyiwei
回复 72 楼 呼叫帮助 的帖子还是奇怪。无论是否对B模拟权益法核算，投资成本总是不应改变的。

回答人：chenyiwei
回复 74 楼 呼叫帮助 的帖子 1 、似乎没有考虑母公司与B公司之间就A报社股权的内部转让交易的影响？站在B的角度考虑，B可能是按照同一控制下企业合并处理其对A的投资，但母公司层面来看这只是一个普通的集团内部交易，不应对合并报表有影响。 2 、两家公司的审计师对同一交易事项的性质认定存在差异导致会计处理不对应。假定母公司审计师的判断即非同一控制下企业合并是正确的，则需要将B公司报表中对该事项的处理调整为非同一控制下合并后再进行内部交易抵销处理。 3 、可能还存在其他未知因素的影响。

提问人：chenyiwei 时间：2010-04-16 13:56:39
可以这样理解。

回答人：chenyiwei
回复 79 楼 我爱会计人 的帖子可以这样理解。

回答人：chenyiwei
回复 81 楼 我爱会计人 的帖子作为B公司的母公司，在本公司合并报表层面，与B公司之间的股权转让交易属于集团内部交易，应当抵销，也就是本公司以 3000 万的价格将A报社股权出售给B公司的交易，无论B公司将其认定为同一控制下合并还是非同一控制下合并（因为对B公司这一会计主体而言，对A报社的控制权从无到有，所以属于企业合并），对本公司合并报表层面而言，都是应当予以抵销的内部交易，本公司也不会把该交易作为企业合并处理，而只是资产在集团内部的转移。 合并报表是只反映母子公司作为一个整体对外交易所形成的财务状况和经营成果的影响的，所以对合并报表产生影响的只是最初本公司取得A报社股权时的会计处理（因为是从集团外部取得，对本公司而言属于企业合并事项）。对于内部股权转让，应当通过适当的抵销程序消除其对合并报表的影响。

回答人：chenyiwei
回复 83 楼 我爱会计人 的帖子需要滚动编制。因为合并资产负债表也是存在连续关系的。

回答人：chenyiwei
回复 85 楼 我爱会计人 的帖子可以这样理解。

回答人：chenyiwei
回复 88 楼 呼叫帮助 的帖子B公司的 3000 万元对价款是支付给母公司（本公司）的。所以，对子公司而言是一项同一控制下企业合并交易，到本公司合并层面就只是集团内部重组，而不能再使用同一控制下合并的会计方法（也就是我以前提到过的，母子公司所站角度不同，导致对同一事项采用不同处理原则，母公司在合并时需要先调整视角）。应当先把B公司的会计处理按照非同一控制下合并模拟调整后（当然无需模拟公允价值调整和商誉），再以调整后B公司报表为基础模拟权益法核算。这时B公司报表上不会出现 3000万冲减资本公积的情况的，也就不会体现在模拟权益法的核算结果中了。

回答人：chenyiwei
回复 90 楼 呼叫帮助 的帖子B公司在其自身合并报表上将所支付的合并对价 3000 万冲减资本公积，是将其视同对母公司（本公司）的分配处理，这种做法有一个前提，即A报社的净资产必须从最早期间开始纳入B企业的合并报表，否则就是B公司普通的以现金购买资产的行为。所以，如果合并报表期初数取B公司上年审定数，就必须在模拟权益法前对B公司的报表进行口径调整（也就是我上面所说的模拟为非同一控制下合并），这时的模拟权益法是不会有冲减资本公积的效果的。

回答人：chenyiwei
回复 92 楼 呼叫帮助 的帖子应先将B公司报表模拟为非同一控制下合并的处理，再以调整后的报表为基础进行模拟权益法核算，这样不会出现冲减资本公积 3000 万的效果。

回答人：chenyiwei
回复 94 楼 呼叫帮助 的帖子我上面已经说过，不会。 对母公司而言，按评估值出售资产，属于资产处置，按常规做法确认损益即可；子公司B视同以 3000 万确认长期股权投资成本。权益法的模拟是为了达到类似合并的效果，但在母公司的合并层面，子公司B原先按同一控制下企业合并冲减的资本公积实际上是一项内部交易，在更高层次的合并报表中需要抵销。相应地，更高层次的母公司在模拟权益法时是不会出现冲减资本公积的效果的。 另外，还是建议以后尽可能多试试直接用成本法合并。模拟权益法核算在很多时候纯属自找麻烦。

回答人：chenyiwei
回复 98 楼 张 2597 的帖子可以考虑一下是否属于《企业国有资产法》、财企[2002]313号文件等定义的国有企业改制（国有非公司制企业改建为公司制企业）。如果符合国有企业改制的相关政策的，可按改制的财务管理规定处理。 如果不属于改制的，需要考虑国资委的批复中规定的你公司注册资本是否已超过所接收企业的原帐面净资产，即是否以评估值为基础进行折股。如果是，则多半也只能按评估值调整帐务，否则会导致资本公积出现借方余额。 其他情况，被界定为同一控制下合并的可能性较大。